臺灣高雄地方法院刑事判決　　　　　　95年度簡上字第1422號
上　訴　人
即　被　告　甲○○
上列被告因違反動產擔保交易法案件，不服本院高雄簡易庭95年
度簡字第5378號刑事第一審簡易判決（聲請簡易判決處刑案號：
臺灣高雄地方法院檢察署95年度偵字第17957 號），提起上訴，
本院管轄之第二審合議庭判決如下：
    主  文
原判決撤銷。
甲○○共同動產擔保交易之債務人，意圖不法之利益，將標的物
遷移，致生損害於債權人，處拘役肆拾日，如易科罰金，以銀元
佰元即新臺幣玖佰元折算壹日。
    事  實
一、甲○○與丁○○（未具偵辦，另行告發）係朋友關係，丁○
    ○因債信不佳，為購買車輛使用，遂央求甲○○擔任名義買
    受人，以甲○○名義，購買車牌號碼ZM-5513 號自用小客車
    ，並於民國91年11月28日，向臺新國際商業銀行股份有限公
    司（下稱臺新銀行）貸款新臺幣（下同）50萬元，且以上開
    自用小客車設定動產抵押權予臺新銀行，作為上開貸款之擔
    保，甲○○為動產擔保交易之債務人，雙方約定甲○○應自
    91 年12 月26日起至95年11月26日止，以每月為1 期，總計
    48期，每期應償還14 ,170 元，並約定標的物存放地點為甲
    ○○位於嘉義市○區○○街176 巷35弄14號之住處，在貸款
    未付清之前，不得任意遷移、出賣、出質、出租或為其他處
    分。詎甲○○取得上開自用小客車後，竟與丁○○共同基於
    意圖不法利益之犯意聯絡，由甲○○將上開自用小客車交由
    丁○○使用，而未依約將上開自用小客車停放在嘉義市○區
    ○○街176 巷35弄14號，並自93年5 月26日起，即拒不付款
    ，致臺新銀行追索無著受損害。
二、案經臺新銀行訴請臺灣高雄地方法院檢察署檢察官偵查後聲
    請以簡易判決處刑。
    理  由
一、證據能力有無之認定：
（一）按傳聞法則之重要理論依據，在於傳聞證據未經當事人之
      反對詰問予以核實，乃予排斥。惟若當事人已放棄對原供
      述人之反對詰問權，於法院審判時表明同意該等傳聞證據
      可作為證據，基於證據資料愈豐富，愈有助於真實發現之
      理念，並貫徹刑事訴訟法修法加重當事人進行主義之精神
      ，確認當事人對於證據能力有處分權之制度，傳聞證據經
      當事人同意作為證據，法院認為適當者，亦得為證據。另
      當事人於調查證據時，對於傳聞證據表示「沒有意見」、
      「對於證據調查無意見」，而未於言詞辯論終結前聲明異
      議，應視為已有將該等傳聞證據採為證據之同意，此刑事
      訴訟法第159 條之5 定有明文。
（二）被告甲○○於本院調查證據時，知有不得為證據之情形，
      並未於言詞辯論終結前聲明異議，依刑事訴訟法第159 條
      之5 規定，應視為被告已同意臺新國際商業銀行帳戶還款
      明細查詢畫面、外訪報告單、高雄市中醫醫院、阮綜合醫
      院診斷、高雄市立聯合醫院、高雄市立婦幼綜合醫院、高
      雄市立大同醫院、高雄市立民生醫院、華濟醫院出具之診
      斷證明書、高雄市立中醫醫院就醫證明書、證人丁○○、
      葉蘭芬於另案檢察事務官詢問時之陳述具有證據能力，而
      可作為證據，本院斟酌上開證據並非非法取得，亦無證明
      力明顯過低之情形，是均得採為證據。
二、得心證之理由：
    被告甲○○於本院審理時，固坦承同意丁○○以其名義購得
    上開自用小客車，並向告訴人臺新銀行以動產抵押之方式貸
    款50萬元。嗣旋將上開車輛交由丁○○使用之事實，惟否認
    有何違反動產擔保交易法之犯行，辯稱：前開自用小客車係
    丁○○借用其名義購買，其僅為名義債務人，其當時因病保
    外就醫，精神耗弱而為丁○○所利用，應允以其名義購買上
    開自用小客車，並無不法之意圖云云。經查：
（一）被告與證人丁○○協議，以被告名義購買上開自用小客車
      ，並由被告於91年11月28日，以動產抵押之方式，向告訴
      人臺新銀行貸款50萬元，約定車輛之存放地點為嘉義市○
      區○○街176 巷35弄14號住處。嗣被告旋將上開自用小客
      車交由證人丁○○使用，而未放置於上開約定地點，且僅
      繳付17期分期款項，即拒不繳納其餘分期款項等事實，業
      據被告於檢察事務官詢問及本院審理時供承不諱（見95年
      6 月20日詢問筆錄、本院96年1 月24日、同年3 月1 日審
      判筆錄）。亦經證人丁○○於本院審理時結證稱：渠因信
      用不良，遂徵求被告同意，以其名義購買自用小客車，並
      向告訴人辦理貸款，事後車輛係交由渠使用，並未停放於
      約定停放地點等語明確（見本院96年3 月1 日、同年月28
      日審判筆錄）。復有車輛動產抵押契約書、動產擔保交易
      動產抵押設定登記申請書、汽車新領牌照登記書、臺新國
      際商業銀行汽車貸款申請書暨客戶基本資料表、帳戶還款
      明細查詢畫面、外訪報告單及所附相片2 張在卷足佐。是
      被告為動產擔保交易之債務人，未經告訴人同意，逕將車
      輛交予他人使用，任由他人將車輛遷移他去，事後又未能
      依約繳付分期款項，致告訴人追索無著等情，應堪信為真
      實。
（二）被告雖以前揭情詞置辯，然查：
   1、前開車輛動產抵押契約書所載借款人為被告，且前開契約
      書第8 點明載：甲方應將占有本件動產抵押車輛之地點通
      知乙方，且非經乙方書面同意並辦理動產抵押變更登記者
      ，甲方不得任意遷移本件抵押車輛；車輛所在地同債務人
      營業所在地或地址等情，有該車輛動產抵押契約書1 份在
      卷足憑。又被告係親自在上開車輛動產抵押契約書借款人
      欄位簽名乙節，亦據被告於偵訊時供述綦詳（見95年6 月
      20日詢問筆錄），核與證人丁○○於本院審理時證述之情
      節相符（見本院96年3 月1 日審判筆錄）。顯見被告對於
      其為該車輛動產抵押契約之債務人，以及其身為債務人所
      應負擔之權利義務均知之甚明。而被告既已同意證人丁○
      ○使用其名義以動產擔保方式借款所購車輛，亦知契約約
      定內容，即應本於債務人之地位遵守該契約約定，並承擔
      該契約衍生之責任，難認被告所辯其僅係名義人，非車輛
      實際占有使用人等語，即可推諉其應負之契約義務及設定
      動產擔保交易後所衍生之義務及刑責。而一般動產抵押交
      易，債務人以其所有之動產設定動產抵押權擔保借款，該
      抵押標的物之所有權雖仍屬於債務人，然因債權人並不實
      際上占有管領該抵押標的物，且該抵押標的物之動產本即
      具有易於移動、處分之特性，故債權人為擔保其債權，其
      所唯一是賴者，厥為將該抵押標的物置存於約定之地點，
      以待將來債務人發生債務不履行情事之際，得就近占有該
      抵押標的物而取償。為兼顧動產抵押債權人之上開利益，
      債務人對於抵押標的物所有權之行使，自應受相當之限制
      ，倘債務人竟無視於此，未經債權人之同意，即為自己或
      他人之利益而任意將抵押標的物為事實上（如遷移）或法
      律上（如出賣、出質、移轉、抵押）之處分，則其對於債
      權人將因此而受損害，自是知之甚詳，即難認無不法利益
      之意圖。查本案被告將上開抵押標的物交予丁○○使用之
      事實，已如前述，是被告未經告訴人同意，即擅自遷移抵
      押標的物，揆諸前開說明，其不法利益之意圖已臻明顯。
   2、再查，被告於應允出名購買車輛及向告訴人借款並設定動
      產抵押時，已知悉證人丁○○之經濟狀況乙情，已據被告
      於臺灣高雄地方法院檢察署95年他字第5108號侵占案件檢
      察事務官詢問及本案檢察事務官詢問時供稱：其係因見證
      人丁○○、葉蘭芬經常向地下錢莊借錢，無法生活，經濟
      困難，基於同情才應允渠等2 人以其名義購買車輛並辦理
      貸款等語明確（見95年9 月20日詢問筆錄附臺灣高雄地方
      法院檢察署95年他字第5108號偵查卷宗、95年6 月20日詢
      問筆錄附95年他字第4315號偵查卷宗）。又證人葉蘭芬於
      另案檢察事務官訊問時亦稱：渠等係因信用不好，遂央求
      被告以其名義購買車輛等語（見95年9 月20日詢問筆錄附
      臺灣高雄地方法院檢察署95年他字第5108號偵查卷宗）。
      證人丁○○於本院審理時亦結證稱：當時因信用不好，遂
      央請被告擔任名義人，渠有告知被告上情，被告有同意以
      其名義購買車輛。渠於91年11月27日將車輛典當於當鋪時
      ，係與被告同往等語甚詳（見本院96年3 月1 日、同年月
      28日審判筆錄）。顯見被告於答應出名購買車輛、借款，
      並與告訴人設定動產抵押契約時，確係知悉證人丁○○債
      信不良，經濟狀況顯然不佳。況被告係於91年11月28日與
      告訴人訂定車輛抵押契約，然證人丁○○因無資金週轉，
      早於同年月27日即將上開車輛典當於金元當鋪，有當票1
      紙在卷足憑。而證人丁○○典當上開車輛時，被告亦同時
      前往，並在當票上簽名乙情，亦據證人丁○○於本院審理
      時證述綦詳（見本院96年3 月22日審判筆錄）。足見被告
      對於丁○○之財務狀況不佳應有所認識。則被告明知證人
      丁○○債信不良，仍於購車後將該自用小客車任由丁○○
      使用，而未加聞問。且於證人丁○○拒絕繳付分期款項時
      ，亦未轉知告訴人上開自用小客車下落（見證人丙○○於
      本院96年1 月24日審理時之證述），致告訴人尋查未獲，
      亦不出面處理車款後續問題，致使告訴人無從追償，其顯
      有規避債權人行使動產抵押權，藉此牟取不法利益之意圖
      無誤，而債權人之債權亦因此無法實現，當受有損害，足
      見被告與丁○○間就上開犯行，有犯意聯絡及行為分擔，
      並有不法利益之意圖，亦已致生損害於告訴人，至為灼然
      。
   3、被告另辯稱：其因病保外就醫，當時精神耗弱，遂應允以
      其名義購買上開自用小客車云云。然按行為時因精神障礙
      或其他心智缺陷，致不能辨識其行為違法或欠缺依其辨識
      而行為之能力者，不罰。行為時因前項之原因，致其辨識
      行為違法或依其辨識而行為之能力，顯著減低者，得減輕
      其刑。前二項規定，於因故意或過失自行招致者，不適用
      之，刑法第19條定有明文。查被告確自91年8 月3 日起至
      92年9 月4 日止，因病保外就醫而出監等情，有臺灣嘉義
      地方法院檢察署檢察官執行指揮書（甲）1 紙在卷足憑。
      然被告係因肝硬化，合併胃及食道靜脈曲張大量出血，及
      肺、腹積水獲准保外就醫乙情，已據被告於偵訊時供述綦
      詳（見95年6 月20日刑事自白狀）。又被告於92年間，因
      肝硬化合併腹水、脾腫大、食道及胃靜脈曲張、胃炎、鬱
      血性胃變病併出血、血小板減少併牙齦出血、十二指腸潰
      瘍、慢性B 型肝炎等症狀而接受治療，有高雄市中醫醫院
      1 紙、阮綜合醫院診斷證明書2 紙、高雄市立聯合醫院診
      斷證明書5 紙、高雄市立中醫醫院就醫證明書3 紙、高雄
      市立婦幼綜合醫院診斷證明書7 紙、高雄市立大同醫院診
      斷證明書2 紙、高雄市立民生醫院診斷證明書2 紙、華濟
      醫院乙種診斷證明書2 紙在卷足憑，足徵被告確係因上開
      疾病而獲准保外就醫。然上開疾病並無證據證明足以使被
      告發生精神障礙或其他心智缺陷，致其辨識行為違法或依
      其辨識而行為之能力，顯著減低。況上開車輛動產抵押契
      約書係被告親自簽署，為被告所是認，且被告亦知悉證人
      丁○○以其名義購買車輛乙事，事後並將車輛交予丁○○
      使用，此據被告於檢察事務官詢問時供述綦詳（見檢查事
      務官95年6 月20日詢問筆錄）。又證人丁○○提出之當票
      ，亦係被告親自簽署等情，亦據證人丁○○於本院審理時
      結證綦詳（見96年3 月22日審判筆錄）。另被告於臺灣高
      雄地方法院檢察署95年他字第5108號侵占案件檢察事務官
      詢問時，亦稱：其係因見證人丁○○、葉蘭芬經常向地下
      錢莊借錢，無法生活，知悉渠等經濟困難，基於同情才應
      允渠等2 人以其名義購買車輛併辦理貸款等語（見95年9
      月20日詢問筆錄附臺灣高雄地方法院檢察署95年他字第51
      08號偵查卷宗）。益徵被告於應允擔任名義人時，應有辨
      別行為違法或依其辨識而行為之能力，是被告上開所辯，
      應無足採。
   4、綜上所述，本案被告犯罪事證明確，其前開所為辯解，無
      非卸責諉過之詞，委無足採。被告犯罪已經證明，應予依
      法論科。
三、適用法律及量刑
（一）查被告行為後，刑法業於94年2 月2 日經總統以華總一義
      字第09400014901 號令修正公佈，並於95年7 月1 日施行
      ，刑法施行法第1 條之1 亦於95年6 月14日經總統以華總
      一義字第09500085181 號令公佈施行，參酌最高法院95年
      5 月23日刑事庭第8 次會議決議，修正後刑法第2 條第1
      項之規定，係規範行為後法律變更所生新舊法律比較適用
      之準據法，於修正後刑法施行後，應適用修正後刑法第2
      條第1 項之規定，為「從舊從輕」之比較。另於比較時應
      就罪刑有關之共犯、未遂犯、想像競合犯、牽連犯、連續
      犯、結合犯，以及累犯加重、自首減輕暨其他法定加減原
      因（如身份加減）與加減比例等一切情形，本於統一性及
      整體性原則，綜其全部罪刑之結果而為比較。本院審酌：
   1、被告行為後，刑法第28條共犯之規定，亦於94年1 月7 日
      修正，同年2 月2 日公佈，並於95年7 月1 日施行。因該
      條新舊規定將「實施」二字改為「實行」，而排除陰謀及
      預備階段之適用。本案被告業已著手實行且既遂，是不論
      依修正前之刑法第28條或修正後之同法第28條之規定，均
      構成共同正犯，對被告而言並無有利或不利之情形，應逕
      依修正前刑法第28條，論以共同正犯。
   2、修正後刑法第33條第5 款規定「罰金：新臺幣一千元以上
      ，以百元計算之。」與修正前刑法第33條第5 款規定「罰
      金：一元以上。」不同，經比較新舊法結果，以被告行為
      時之舊法較為有利於被告。
   3、綜合上述修正前、後之比較，自應適用被告行為時之法律
      ，即修正前刑法之相關規定規定，予以論處。
（二）次按動產擔保交易法第38條規定動產擔保交易之債務人，
      意圖不法之利益，將標的物遷移、出質、移轉、抵押或為
      其他處分，至生損害於債權人者，處3 年以下有期徒刑、
      拘役、或科或併科6 千元以下罰金，此項規定，係因特定
      關係成立之罪，其犯罪主體，需為動產擔保交易之債務人
      ，然並不因此排除他人得依刑法第31條第1 項規定，與該
      債務人成立共犯（最高法院84年度臺非字第140 號判決意
      旨可資參照）。是核被告所為，係犯動產擔保交易法第38
      條之意圖不法利益，將標的物遷移，致生損害於債權人罪
      。而丁○○雖非契約債務人，惟如上所述，被告與丁○○
      間，具有犯意聯絡及行為之分擔，則依刑法第31條第1 項
      因身份或其他特定關係成立之罪，其共同實施或教唆幫助
      者，雖無特定關係，仍應以共犯論之規定，被告與證人丁
      ○○應依修正前刑法第28條規定，論以上開犯罪之共同正
      犯。另被告與證人丁○○先將上開車輛典當，嗣再與告訴
      人成立動產擔保契約，是被告典當上開車輛時，尚非動產
      擔保交易之債務人，其等將標的物出質之所為，尚無違反
      動產擔保交易法之可言，公訴人論告時認被告有將標的物
      出質之行為，容有未恰，附此敘明。原審以被告前開違反
      動產擔保交易法犯行事證明確，予以論罪科刑，固非無見
      ，惟原審並未審酌被告係與證人丁○○共同為本案犯行乙
      情，尚有未合，是被告以上開情詞，指摘原判決而提起上
      訴，雖無理由，惟原判決既有上述可議之處，自應予以撤
      銷改判。爰審酌被告為動產擔保交易之債務人，竟將抵押
      標的物交予他人遷移他處，致告訴人追索無著，不得不利
      用司法程式迫使被告出面解決，致告訴人利益損失及成本
      增加，且其犯後矯飾犯行，態度非佳，又素行不良，此有
      臺灣高等法院被告前案紀錄表1 份在卷足憑。迄今未能與
      告訴人達成和解，賠償告訴人損失。而其僅支付17期款項
      ，尚積欠358,747 元，告訴人損失非輕，自應受有相當程
      度之刑事非難等一切情狀，量處如主文所示之刑。又被告
      行為後，刑法第41條業經修正，被告行為時之刑法第41條
      第1 項前段規定：「犯最重本刑為5 年以下有期徒刑以下
      之刑之罪，而受6 個月以下有期徒刑或拘役之宣告，因身
      體、教育、職業、家庭之關係或其他正當事由，執行顯有
      困難者，得以1 元以上3 元以下折算1 日，易科罰金。」
      又其行為時之易科罰金折算標準，修正前罰金罰鍰提高標
      準條例第2 條前段（現已刪除）規定，就其原定數額提高
      為100 倍折算1 日，則本件被告行為時之易科罰金折算標
      準，應以銀元100 元、200 元、300 元折算1 日，經折算
      為新臺幣後，應以新臺幣300 元、600 元、900 元折算為
      1 日。惟95年7 月1 日修正公佈施行之刑法第41條第1 項
      前段則規定：「犯最重本刑為5 年以下有期徒刑以下之刑
      之罪，而受6 個月以下有期徒刑或拘役之宣告者，得以新
      臺幣1, 000元、2,000 元或3, 000元折算1 日，易科罰金
      。」比較修正前後之易科罰金折算標準，以95年7 月1 日
      修正公佈施行前之規定，較有利於受刑人，則應依刑法第
      2 條第1 項前段，適用修正前刑法第41條第1 項前段規定
      ，定其折算標準。爰依修正前刑法第41條第1 項前段規定
      諭知易科罰金之折算標準，以資懲戒。
（三）末按被告於第二審經合法傳喚，無正當之理由不到庭者，
      得不待其陳述，逕行判決，刑事訴訟法第371 條定有明文
      。次按對於簡易判決處刑不服而上訴者，得準用上開規定
      ，此觀諸刑事訴訟法第455 條之1 第3 項之規定自明。本
      案被告於本院96年3 月22日審理程序時，經本院合法傳喚
      後，無正當理由未到庭，此有本院刑事報到單在卷可稽，
      爰不待其陳述而為一造辯論判決。
據上論斷，應依刑事訴訟法第455 條之1 第3 項、第369 條第1
項前段、第364 條、第371 條、第299 條第1 項前段，動產擔保
交易法第38條，刑法第11條前段、第2 條第1 項前段，修正前刑
法第28條、第41條第1 項前段，罰金罰鍰提高標準條例第1 條前
段，修正前罰金罰鍰提高標準條例第2 條，現行法規所定貨幣單
位折算新臺幣條例第2 條，判決如主文。
本案經檢察官乙○○到庭執行職務。
中　　華　　民　　國　　96　　年　　3 　　月　　30　　日
                  刑事第九庭審判長法　官  王啟明
                                  法  官  王奕勳
                                  法  官  謝梨敏
以上正本證明與原本無異。
本判決不得上訴。
                                書記官  林志衡
中　　華　　民　　國　　96　　年　　3 　　月　　30　　日
附錄本判決論罪之法條：
動產擔保交易法第38條
動產擔保交易之債務人，意圖不法之利益，將標的物遷移、出賣
、出質、移轉、抵押或為其他處分，致生損害債權人者，處3年
以下有期徒刑、拘役或科或併科6,000元以下之罰金。
